【裁判字號】    97,交聲,156
【裁判日期】    970523
【裁判案由】    聲明異議
【裁判全文】
臺灣嘉義地方法院交通事件裁定  九十七年度交聲字第一五六號
原處分機關  交通部公路總局嘉義區監理所嘉義市監理站
異  議  人
即受處分人  甲○○
                    生）
                    號
上列異議人因違反道路交通管理處罰條例案件，對於交通部公路
總局嘉義區監理所嘉義市監理站中華民國九十七年四月十八日所
為之裁決處分（處分案號：嘉監義裁字第裁七六－Ｌ00000
000號）聲明異議，本院裁定如下：
    主  文
原處分關於罰鍰新臺幣肆萬玖仟伍佰元部分撤銷。
上開撤銷部分，甲○○不罰。
    理  由
一、原處分意旨略以：本件異議人即受處分人甲○○於民國九十
    六年一月一日晚間八時三十五分許，駕駛車牌號碼ＧＮ－二
    九○三號自用小客車行經嘉竹公路一五九線時，經警查獲測
    得異議人呼氣酒精濃度每公升為一點○六毫克，超過零點五
    五毫克以上，並以其酒精濃度超過規定標準製單舉發，而於
    九十七年四月十八日依道路交通管理處罰條例第三十五條第
    一項第一款等規定，裁處異議人罰鍰新臺幣（下同）四萬九
    千五百元及吊扣駕駛執照十二個月，施以道安講習。
二、聲明異議意旨略以：異議人因本件飲酒駕車行為，致遭裁決
    處四萬九千五百元，然查異議人業經檢察官緩起訴處分確定
    在案，並已履行緩起訴處分之附帶條件義務勞務八十小時完
    畢，本著一罪不二罰之原則，本件裁決處分顯有錯誤，為此
    聲明異議等語。
三、按汽車駕駛人飲用酒類後其吐氣所含酒精濃度超過每公升零
    點二五毫克以上者，不得駕車，道路交通安全規則第一百十
    四條第二款訂有明文。復按汽車駕駛人駕駛汽車經測試檢定
    酒精濃度超過規定標準者，處一萬五千元以上六萬元以下罰
    鍰，並當場移置保管該汽車及吊扣其駕駛執照一年，道路交
    通管理處罰條例第三十五條第一項第一款亦有明文。再同條
    例第二十四條第一項並規定：汽車駕駛人，有第三十五條第
    一項規定之情形者，應接受道路交通安全講習。
四、經查：
（一）異議人於酒後駕駛上揭自用小客車，於前揭時、地經警測
      得其呼氣酒精濃度每公升為一點○六毫克，並經警舉發「
      酒後駕車」違規，嗣經臺灣嘉義地方法院檢察署檢察官於
      九十六年一月十八日以九十六年度偵字第六九一號為緩起
      訴處分，緩起訴期間為一年，異議人並應於緩起訴處分確
      定後六個月內，向指定之公益團體提供八十小時之義務勞
      務，且經臺灣高等法院臺南分院檢察署於九十六年一月二
      十九日以九十六年度上職議字第三四一號處分書駁回再議
      確定，異議人並已依檢察官之命令履行上開條件完畢等情
      ，業據異議人於聲明異議狀內供陳明確，並有嘉義縣警察
      局舉發違反道路交通管理事件通知單、交通部公路總局嘉
      義區監理所嘉義市監理站嘉監義裁字第裁七六－Ｌ000
      00000號裁決書、上開緩起訴處分書、處分書、臺灣
      高等法院被告前案紀錄表各一份等附卷足憑，是異議人酒
      後呼氣酒精濃度超過規定標準駕駛動力交通工具而為警查
      獲，並經檢察官為緩起訴處分確定，且已依檢察官之命令
      履行上開條件完畢等事實，堪以認定。
（二）按九十四年二月五日公布，並於九十五年二月五日施行之
      行政罰法第二十六條規定：「一行為同時觸犯刑事法律及
      違反行政法上義務規定者，依刑事法律處罰之。但其行為
      應處以其他種類行政罰或得沒入之物而未經法院宣告沒收
      者，亦得裁處之。前項行為如經不起訴處分或為無罪、免
      訴、不受理、不付審理之裁判確定者，得依違反行政法上
      義務規定裁處之。」此即所謂一事不二罰之原則。揆諸該
      條立法理由，一行為同時觸犯刑事法律及違反行政法上義
      務規定時，由於刑罰與行政罰同屬對不法行為之制裁，而
      刑罰之懲罰作用較強，故依刑事法律處罰，即足資警惕時
      ，實無一事二罰再處行政罰之必要，且刑事法律處罰，由
      法院依法定程序為之，較符正當法律秩序，應予優先適用
      ，故同時觸犯刑事法律及違反行政法上義務規定之行為，
      行政機關得否科以與刑罰相類之行政罰處罰，端視該行為
      之刑事訴追或審判程序終局結果而定，在刑事訴追、審判
      程序尚未終局確定前，行政機關自不得逕予裁罰；至於罰
      鍰以外之沒入或其他種類行政罰，因兼具維護公共秩序之
      作用，為達行政目的，行政機關仍得併予裁處。此所稱「
      其他種類行政罰」，係指違反行政法上之義務應受「裁罰
      性」之「不利處分」而言，依行政罰法第二條規定，應包
      括限制或禁止行為之吊扣證照處分在內。又觸犯刑事法律
      之犯罪行為，除得經檢察官之起訴，並由法院審理後，為
      有罪科刑、無罪、免訴、不受理、不付審理之裁判外，如
      檢察官認該行為所涉為死刑、無期徒刑或最輕本刑三年以
      上有期徒刑以外之罪，於參酌刑法第五十七條所列事項及
      公共利益之維護，認以緩起訴為適當者，得定一年以上三
      年以下之緩起訴期間為緩起訴處分（參刑事訴訟法第二百
      五十三條之一）。就要件言，緩起訴基本上係認被告有犯
      罪嫌疑，而暫緩起訴，並得課被告予一定之負擔或指示（
      參同法第二百五十三條之二第一項），此與不起訴處分係
      因犯罪嫌疑不足或其他原因（參同法第二百五十二條、第
      二百五十三條），且不得附條件或負擔，顯有不同，可知
      ，緩起訴處分是一種刑事處罰。又經檢察官為「緩起訴」
      處分者，於「緩起訴」之猶豫期間內，檢察官可對其持續
      觀察，若認其顯無反省警惕之情或根本欠缺反省警惕之能
      力（即符合同法第二百五十三條之三第一項所列三款情形
      ）者，得依職權或依告訴人之聲請，將「緩起訴」處分撤
      銷，並依法追訴，亦即在緩起訴處分之猶豫期間內，刑事
      訴追程序仍未終局確定，此與不起訴處分確定後，刑事訴
      追程序終結，檢察官原則上不得就同一行為再行起訴之法
      律效果迥異。上開行政罰法第二十六條第二項並未明列「
      緩起訴處分」，本不宜擴張解釋，且緩起訴處分性質上與
      不起訴處分不同，無適用行政罰法第二十六條第二項規定
      之餘地。從而，經檢察官為緩起訴處分之行為，如同時違
      反行政法上義務之規定，因已有刑事處罰，此時行政機關
      若另行依法行政裁罰，無異一罪二罰，因此參酌行政罰法
      第二十六條之立法意旨，違反行政法上義務之行為，若同
      時亦經檢察官另為緩起訴處分時，行政機關應不得就同一
      行為，再為與刑罰相類之罰鍰處分（臺灣高等法院臺南分
      院九十七年度交抗字第一四號裁判參照）。
（三）本件異議人酒後駕車之行為既同時觸犯刑法及違反行政法
      上義務，並經檢察官緩起訴處分確定，揆諸前揭說明，自
      不得再對異議人另處以罰鍰。從而原處分機關以異議人酒
      精濃度超過規定標準，逕對其裁處罰鍰四萬九千五百元，
      即有未洽，應由本院予以撤銷，並另為不罰之諭知。至吊
      扣駕駛執照十二個月及施以道安講習部分，係罰鍰以外對
      於預防再犯之行政罰，乃為抑止酒後駕車之不法行為，維
      護道路交通用路權人之生命、身體之安全法益，依行政罰
      法第二十六條第一項但書之規定，自得裁處之，惟未據異
      議人聲明異議，本院無庸審酌，併予敘明。
依道路交通案件處理辦法第二十條前段，裁定如主文。
中    華    民    國  九十七  年    五    月  二十三  日
                  交通法庭  法  官  吳育霖
上列正本證明與原本無異。
如不服本裁定，應於裁定送達後5日內向本院提出抗告狀（應附
繕本）。
中    華    民    國  九十七  年    五    月  二十三  日
                            書記官  林美芳


司法院資訊處製作；財團法人民間司法改革基金會備份。
